臺灣臺北地方法院民事判決　　　　　 94年度勞訴更(一)字第1號
原　　　告　丙○○　　台南市○.
訴訟代理人　裘佩恩律師
複代理　人　康立平律師
被　　　告　大同股份有限公司
法定代理人　乙○○
訴訟代理人　甲○○
　　　　　　余宜玲
上列當事人間損害賠償事件，經臺灣高等法院發回更審，本院於
民國九十四年六月六日言詞辯論終結，判決如下：
    主  文
原告之訴駁回。
訴訟費用由原告負擔。
    事  實
甲、原告方面：
壹、聲明：被告應給付原告新台幣（下同）五十六萬一千四百元
    ，及自起訴狀繕本送達翌日即民國九十三年八月六日起至清
    償日止按年息百分之計算之利息。
貳、陳述：
一、原告自五十八年九月一日起任職被告公司，於六十七年十一
    月三十日離職，其後轉至他公司任職，至九十一年七月三十
    一日退休，於請領老年給付時，發現被告公司未依法自五十
    八年九月一日起為原告辦理勞工保險，至六十六年二月二十
    五日始為被告投保，致原告僅能領取三十七個基數老年給付
    ，未能領取四十一個月基數。被告未履行為原告投保勞工保
    險義務，致原告受有損害，被告應負民法第二百二十七條不
    完全給付債務不履行責任。為此請求被告給付損失金額五十
    六萬一千四百元。
二、按中華民國國民年滿十四歲以上六十歲以下之受僱於僱用十
    人以上公司勞工，應全部參加勞工保險，勞保條例第八條於
    五十七年七月五日（應為五十七年七月二十三日）修正，原
    告於五十八年九月一日受僱於被告公司。依勞工保險條例（
    下稱勞保條例）第六條、第十條勞工參加勞工保險，並以其
    雇主或所屬團體為投保單位，勞工保險應解釋為強行契約法
    規定，勞工與投保單位之間，乃具有私法上委任關係，從而
    勞工由同條例第七十二條規定即取得對投保單位之損害賠償
    請求權。
三、投保單位不履行債務而發生之損害賠償請求權，依民法第一
    百二十五條規定，其消滅時效期間應為十五年，並自請求權
    可行使時起算，而勞工保險之被保險人依勞保條例第五十八
    條規定，須具備一定年資而退職時，始得請領老年給付，其
    對雇主不履行為其辦理保險債務之損害賠償，消滅時效應自
    勞工得請領老年給付即退職時起算。原告於九十一年七月三
    十日自他處退職申請勞工保險給付時始知有此損失，於起訴
    時未逾法定消滅時效期間。
參、證據：提出離職證明書影本、勞工保險給付申請書影本、原
    告勞保投保資料表及勞工保險局九十二年十月八日函影本等
    件為證。
乙、被告方面：
壹、聲明：如主文所示。
貳、陳述：
一、原告自五十八年九月一日起至六十七年十一月三十日止任職
    被告公司，原告所主張法律關係，應適用五十七年七月二十
    三日修正公布之勞保條例。原告以勞保條例第七十二條第一
    項規定主張損害賠償，但該規定於六十八年二月十九日增訂
    ，原告以事後始增訂法律作為本件請求權基礎，有違法律不
    溯及既往原則。
二、原告以五十七年七月二十三日第一次修正公布之勞保條例第
    八條第一項第五款規定為據，主張其於任職被告公司期間即
    屬強制投保對象，然該條第二項前段規定「前項所稱勞工，
    包括有工會會員資格之職員。」可知立法目的將原非屬「勞
    工」範疇之「職員」，特別立法列舉為「具工會會員資之職
    員」始為強制投保對象。又「勞工」乃受雇於從事製造、加
    工、修理、解體等作業場所或事業場所而從事該工作者，原
    告既不具有工會會員資格且非從事上述工作，不屬於勞工保
    險之強制投保被保險人。
三、法院如認原告有債務不履行損害賠償請求權存在。但因依勞
    保條例第五十九條規定，被保險人開始加入勞工保險第一年
    至第十五年，每滿一年均可累積一個基數之老年給付，自第
    十六年開始，每滿一年可累積兩個基數之老年給付。被告未
    依勞保條例規定替原告投保勞工保險時，原告將來退休時得
    向勞保局請求老年給付之計算基數即自始無法累積，原告必
    待至退職時方得請領老年給付，此乃勞保條例就請領老年給
    付時間之限制。原告就職於被告公司時即知被告未替其投保
　　勞工保險，依法本得請求被告為其「加保」以回復權利未受
 　 損之原狀（原告當時若已依法請求告為其投保，即不可能生
    有老年給付計算基數短少之損害），其損害賠償請求權在權
    利受損當時，並無不得行使之理。被告自五十九年九月一日
    六十六年二月二十四日止未替原告投保勞工保險，原告自此
    時起即得本於民法之相關規定請求被損害賠償責任，原告之
    請求自被告消極行為終了時即六十六年二月二十五日起算，
    迄今已逾十五年時效期間，被告自得拒絕給付。又原告知其
    有此權利而怠為請求，則原告對本案損害發生不能謂無故意
    或重大過失，被告主張過失相抵。
    理  由
一、本件原告起訴主張：原告自五十八年九月一日起任職被告公
    司，於六十七年十一月三十日離職，其後轉至他公司任職，
    至九十一年七月三十一日退休，嗣於請領勞工保險老年給付
    時，發現被告公司未依法自五十八年九月一日起為原告辦理
    勞工保險，至六十六年二月二十五日始為原告投保，致原告
    減少十四個月基數之勞工保險老年給付，計短領五十六萬一
    千四百元，為此依民法第二百二十七條不完全給付損害賠償
    規定及勞保條例第七十二條第一項雇主未為勞工投保損害賠
    償規定，求為命被告給付上開金額與遲延利息之判決。
    被告則以：原告主張其自五十八年九月一日起至六十七年十
    一月三十日止，被告未投保勞工保險，依勞保條例第七十二
    條第一項規定請求損害賠償，但該條規定於六十八年二月十
    九日增訂，依法律不溯及既往原則，不得作為本件請求權基
    礎；又依五十七年七月二十三日第一次修正公布之勞保條例
    第八條第一項第五款規定以具工會會員資格之職員始屬於同
    條所稱之勞工，原告於當時並不具工會會員資格，非勞工保
    險條例所定強制投保之勞工，被告未為其加保，符合法律規
    定，無債務不履行情事；且原告請求權已罹於時效而消滅，
    原告請求無據等語，資為抗辯。
二、原告主張：其自五十八年九月一日起任職被告公司，於六十
    七年十一月三十日離職，任職期間被告公司未為原告辦理勞
    工保險，致於九十一年七月三十一日退休受領勞保老年給付
    時短少十四個基數計五十六萬一千四百元老年給付之事實，
    已據原告提出離職證明書影本、勞保給付核定通知書影本、
    原告個人之勞保資料表等件為證。被告則以上揭情詞置辯。
    因此，本件兩造不爭執者為：(一)被告公司於原告任職期間即
    五十八年九月一日至六十七年十一月三十日止未為原告投保
    勞工保險。(二)原告於九十一年七月三十一日退休受領勞保老
    年給付時，如增加上開未投保期間，將可再領五十六萬一千
    四百元老年給付。
三、兩造所爭執者為：原告於任職被告公司期間是否屬勞保強制
    投保對象。
四、原告於任職被告公司期間是否屬勞保強制投保對象：
（一）本件原告係依民法第二百二十七條不完全給付規定，請求
      被告賠償短領之老年給付。按僱傭契約具有人格從屬性，
      雇主對於勞工應盡保護義務，投保勞工保險為雇主對勞工
      之附隨義務。因附隨義務未履行即屬雇主之不完全給付。
      惟勞工保險如勞工非勞保條例強制投保之被保險人，則雇
      主就此即無附隨義務。
（二）本件原告主張依五十七年七月二十三日勞保條例第八條第
      一項第一款規定，被告公司應為其辦理勞保（見準備二狀
      第二頁）。按上開條例第八條第一項規定：「中華民國國
      民年滿十四歲以上，六十歲以下之左列勞工應全部加入勞
      工保險為被保險人。一被僱於僱用勞工十人以上之公營、
      民營工廠、礦場、鹽場、農場、農場、牧場、林場、茶場
      之產業工人及交通公用事業工人。二職業工人。三專業
      漁撈勞動者。四政府機關公立學校之校工、司機、工友。
      五受僱於僱用十人以上公司行號之員工。」，第二項前段
　　　規定：「前項所稱勞工，包括有工會會員資格之職員。」
　　　，本條第一項規定「左列勞工應全部加入勞工保險」，則
  　　第一項第一款至第五款所示之「工人」「勞動者」「員工
    　」等均應屬同條項前段所規定勞工範疇，然第一項與第二
      項規定為不完全法條，即第二項規定，須配合第一項規定
      ，而第二項規定又特別列出「包括」之用語，可知立法目
      的係將原非屬「勞工」範疇之「職員」，特別立法列舉為
      「具工會會員資格之職員」為強制投保對象，依此反面解
      釋，則「不具工會會員資格之職員」，並非強制投保。又
　　　徵諸五十八年七月十一日勞保條例施行細則第十五條規定
　　　：「產業、交通、公用事業、公司、行號及各業團體之被
  　　僱人員，其代表雇方行使管理權之各級業務行政主管人員
    　，不得參加勞工保險。」，亦可知五十七年七月二十三日
      之勞保條例，對「職員」未規定必須強制投保。
（三）另參諸六十八年二月十九日修正公布之勞工保險條例第六
      條：「凡年滿十四歲以上，六十歲以下之左列勞工，應以
      其雇主或所屬團體為投保單位，全部參加勞工保險，為被
　　　保險人：一受僱於僱用勞工五人以上之公、民營工廠、礦
  　　場、鹽場、農場、牧場、林場、茶場之產業勞工及交通、
    　公用事業之勞工。二受僱於僱用五人以上公司、行號之勞
      工。三受僱於僱用五人以上之新聞、文化、公益及合作事
　　　業之員工。四政府機關、公、私立學校之技工、司機、工
  　　友。五政府機關、公立學校之約聘、約僱人員。六政府登
    　記有案之職業訓練機構受訓技工。七專業漁撈勞動者。八
      無一定僱主而參加職業工會之勞工。前項所稱勞工，包括
      在職外國籍員工。」規定可知，於六十八年二月十九日勞
      保條例修正後，勞工與職員均須「全部」參加勞工保險。
      然於此修正前即五十七年七月二十三日之勞保條例，則對
      受僱於十人以上公司行號不具工會會員資格之職員及代表
      雇方行使管理權之各級業務行政主管人員，並非強制參加
      勞工保險，雇主並無義務為其投保。
（四）又五十七年七月二十三日勞保條例第八條第一項所稱之「
      勞工」，於七十三年七月三十日勞動基準法公布實施前，
      依行政院七十年三月二日台內字第三六二六號解釋，應以
      「工廠法」所定者為準。另按「工廠法施行細則第二條規
      定『本法所稱工廠，係指凡僱用工人從事製造、加工、修
      理、解體等作業場所或事業場所』，同細則第三條規定『
      本法所稱工人，係指受僱從事工作獲致工資者』，依該兩
      條文義參互以觀，則工廠法所稱之工人，應指受僱從事製
      造、加工、修理、解體等工作而獲致工資者。」（最高法
      院七十二年台上字第一四六四號判決參照，見被證一）。
（五）查原告於於五十八年九月一日起任職被告公司期間，擔任
      業務處台南市南區中正站技術員，有原告提出被告公司核
      發之離職證明書影本可證（見原證一），依上述工廠法所
      定，原告應非屬勞保條例第八條第一項所稱之「勞工」；
      而原告就其於五十八年九月一日任職時起，有無加入工會
      會員部分，並未舉證。以故，原告不符五十七年七月五日
      修訂勞保條例第八條第一項、第二項須強制加入勞工保險
      投保對象，被告公司於當時未為原告加保，於法並無不合
      。
五、原告依勞保條例第七十二條規定請求賠償是否有據：
　　按「投保單位不依本條例之規定辦投保手續者，按自僱用之
    日起，至參加保險之日日止應負擔之保險費金額，處以二倍
　  罰鍰。勞工因此所之損失，並應由投保單位依本例規定之給
    付標準賠償之。」，勞保條例第七十二條第一項定有明文。
    惟上開規定係六十八年二月二十三日勞保條例修正時增列，
    性質上為侵權行為損害賠償，故應以被告未加保時間即五十
    八年九月一日至六十七年十一月三十日為據，依法律不溯及
    既往原則，原告依該規定請求，並非有據。
六、原告既於五十八年九月間起，並不符合當時勞保條例所定應
    投保之勞工，被告無為其辦理投保之義務，已如前述，被告
    爭執時效消滅，即毋庸再予論列。
七、綜上所述，原告主張被告於其任職被告公司期間未為其加入
    勞保，致其勞動年資減少，短領老年給付，並不足取。被告
    抗辯原告於當時非強制投保對象，應可採信。從而，原告本
    於民法第二百二十七條、勞保條例第七十二條第一項規定，
    請求被告給付五十六萬一千四百元，及自原告退休次日即九
    十一年八月八日起至清償日止，按年息百分之五計算之利息
    ，為無理由，不應准許。
八、結論：本件原告之訴為無理由，依民事訴訟法第七十八條，
    判決如主文。
中　　華　　民　　國　　94　　年　　6 　　月　　28　　日
                     勞工法庭法　官　李維心
以上正本係照原本作成
如對本判決上訴，須於判決送達後20日內向本院提出上訴狀
中　　華　　民　　國　　94　　年　　6 　　月　　30　　日
                 　　　　　　書記官　林梅珍
